【裁判字號】    97,上,11
【裁判日期】    971022
【裁判案由】    第三人異議之訴
【裁判全文】
臺灣高等法院高雄分院民事判決            97年度上字第11號
上  訴  人  甲○○
訴訟代理人  鄭國安律師
            吳麗珠律師
            蘇佰陞律師
被上訴人    丁○○
            乙○○
上列二人
共      同
訴訟代理人  丙○○    住同上
上列當事人間請求第三人異議之訴事件，上訴人對於民國96年12
月3 日台灣高雄地方法院96年度訴字第355 號第一審判決提起上
訴，本院於97年10月8 日言詞辯論終結，判決如下：
    主      文
上訴駁回。
第二審訴訟費用由上訴人負擔。
    事實及理由
一、上訴人主張：台灣高雄地方法院（下稱高雄地院）民國94年
    度執字第48247 號強制執行事件（下稱系爭執行事件），就
    坐落高雄市○鎮區○○段682 地號土地上，門牌號碼高雄市
    前鎮區○○街97號建物後方暫編3186號、同街99號後方暫編
    3187號未辦保存登記建物（即系爭執行事件拍賣公告附表標
    別一：編號2 、4 ，下依序稱3186號、3187號建物），及同
    段68 3地號土地上，門牌號碼高雄市○鎮區○○路622 號後
    方暫編3194號、同路624 號後方暫編3193號之未辦保存登記
    建物（即同拍賣公告附表標別二、編號13、15，下稱3194、
    3193號建物）4 筆未辦保存登記建物（合稱系爭建物），均
    係上訴人出資興建，為原始起造人，自屬上訴人所有，而非
    系爭執行事件債務人佳成實業有限公司（下稱佳成公司）所
    有。詎高雄地院執行人員竟依被上訴人不實指封，即予以查
    封並進行拍賣，上訴人自得本於所有權，依強制執行法第15
    條提起第三人異議之訴等情。求為判決高雄地院94年度執字
    第48247 號強制執行事件，就上訴人所有系爭建物，所為查
    封強制執行程序應予撤銷。原審為上訴人敗訴之判決。上訴
    人不服提起上訴。上訴聲明：(一)原判決廢棄。(二)高雄地院94
    年度執字第48247 號強制執行事件，就上訴人所有系爭建物
    ，所為查封強制執行程序應予撤銷。(三)第一、二審訴訟費用
    由被上訴人負擔。
二、被上訴人則以：佳成公司向財政部國有財產局（下稱國有財
    產局）承租上開682 地號土地後，於82年間在其上興建高雄
    市○鎮區○○街97、99號2 棟房屋，並在同時承租之同段68
    3 地號土地上，興建同區○○路618 、620 、622 、624 、
    626 、628 、630 、632 、634 號、天后街73、75號及佛西
    街57、59、61、63、65、67號等17棟房屋，而依佳成公司與
    國有財產局簽訂之國有基地租賃契約書第5 條其他約定事項
    (五)之2 約定，承租人不得擅自將租賃物或租賃權之全部或一
    部轉租或轉讓，若有違反，國有財產局得依約定事項(十二)之6
    終止租約，本件系爭建物均為已登記建物之屋後增建屬違章
    建物，佳成公司既投入巨額資金興建上開已登記建物，自無
    將屋後法定空地讓由上訴人增建違章建物，致令國有財產局
    得終止租約，況上訴人並未能舉證其出資興建之有利事實，
    再者，系爭建物既為增建，旨在輔助主體建物之功能，且已
    附合於主建物，又相通合併使用，退步言之，縱系爭建物為
    上訴人出資，亦因不具經濟上、使用上、結構上獨立性，仍
    應認為主建物之一部，上訴人無獨立所有權得憑以排除強制
    執行等語，資為抗辯。並答辯聲明：(一)上訴駁回。(二)第二審
    訴訟費用由上訴人負擔。
三、兩造不爭執事項：
  (一)系爭3186、3187、3193、3194號建物現為高雄地院系爭執行
    事件查封中。
  (二)上訴人之子柳凱文前曾以系爭3186、3187號建物為其出資興
    建，其為所有人，另案於原審96年度訴字第431 號提起第三
    人異議之訴。
四、兩造爭執事項：(一)系爭3186、3187號建物是否為上訴人所有
    ？(二)系爭3193、3194號建物是否為上訴人所有？(三)上訴人提
    起第三人異議之訴是否有理由？茲分述如下：
  (一)系爭3186、3187號建物是否為上訴人所有？
  1.上訴人主張系爭3186、3187號建物係其出資興建為其所有等
    情，雖舉證人洪志武為證。惟查證人洪志武證述3186、3187
    號建物為其父洪天護向上訴人承攬，並由其負責督工之建物
    等語，為被上訴人所否認，即由證人洪志武證述：「（是否
    曾在高雄市○○路622 號附近承攬工程？）有，所承攬之工
    程為一間廁所、一間辦公室，面向新生路，廁所在右邊，辦
    公室在左邊，我確定我去過，約10幾萬元，包工包料，包括
    砌磚牆及水電等等，但不包括裝潢，是甲○○請我去做的，
    也是甲○○與我接洽的，10幾萬元是甲○○本人交給我的」
    、「（所說廁所及辦公室位置就是一進門的位置？）我一進
    去就看到這二間直接面臨新生路……」、「（辦公室及廁所
    後面有無建物？）後面沒有路及空地，印象中有防火巷，防
    火巷寬度我忘了」、「（後面有無門？）後面沒有門」等語
    （原審卷第120 、121 頁）觀之，證人洪志武所證稱有防火
    巷云云，核與原審96年6 月6 日勘驗現場，系爭3186、3187
    號建物分別與高雄市○鎮區○○街97、99號同壁以實牆建築
    ，其間並無防火巷之情形不符，有勘驗略圖及相片附卷（原
    審卷第58頁、第61至64頁）可憑，更與勘驗前曾各留有與佛
    西街97、99號建物相通門戶之情形不同（其詳如後）。雖上
    訴人辯以證人既已明確證述該建物為其所承攬之建物，且承
    攬距今10餘年之久，細節難免出入，不影響證言真實性云云
    。然查證人既就所承攬之二間建物各作何用，幾道門戶，有
    無後門，並後面是否緊鄰他建物或空地等各節均能證述清楚
    ，顯然對其所承攬之建物印象尚屬深刻，茲其所證既與勘驗
    3186、3187號建物之前後地理位置、有無後門及是否與他建
    物相通等明顯未合，其證言即難為有利於上訴人之認定。參
    以上訴人之子柳凱文前曾以3186、3187號建物為其出資興建
    ，其為所有人，另案於原審96年度訴字第431 號提起第三人
    異議之訴，有上訴人不爭執真正之起訴狀在卷（原審卷第51
    、52頁）可稽，按二人既為母子關係，3186、3187號建物究
    為何人出資所蓋，何以不知，顯與常情有違。此外，上訴人
    復未就此有利事實另為舉證，則其主張3186、3187號建物為
    其出資興建云云，已難採信。
  2.況查3186號建物部分：(1)係磚造一層房屋，位於佛西街97號
    後方，兩棟建物間以水泥實牆相隔，惟佛西街97號建物之相
    隔實牆係重新粉刷，且牆上有類似門框裂痕（如照片12，原
    審卷第64頁）。(2)該3186號建物靠新生路方向，門前為地磅
    ，有空地與新生路相通。建物內放置鐵櫃，另隔一房間，其
    內為辦公室兼臥室，有辦公桌、鐵櫃、及床一張。(3)佛西街
    97號面臨佛西街，內為辦公室，上訴人表示因下雨漏水，室
    內頂面有重新裝潢，牆壁有新粉刷；另3187建號建物部分：
    (1)此建物緊鄰建號3186建物，係磚造一層房屋，位於佛西街
    99號後方，兩棟建物間以水泥實牆相隔，3187建物相隔實牆
    處有舖設磁磚，惟牆中央有部分類似門框而僅以水泥封閉，
    未舖設磁磚，該處原以雜物堆置，經移開後，拍照如後（如
    照片5 、6 ，原審卷第61頁）。(2)該3187建號建物門前為地
    磅，有空地與新生路相通。建物內為廚房及廁所。(3)佛西街
    99號面臨佛西街，內為車庫，與3187建號建物相隔之水泥實
    牆，其中央有一處類似門框而以水泥封閉，牆面顏色新舊與
    旁邊明顯不同，應係重新粉刷。被上訴人表示該處原有一扇
    門通往建號3187號建物，佳成公司最近始以水泥封閉。(4)佛
    西街97號與99號均為二層建築，二棟建物一樓有一道門相通
    ，二樓均自佛西街99號之樓梯通往，佛西街97號並無樓梯。
    且該二棟建物之二樓均各有一間房間，目前為空屋，上訴人
    表示以前係供休息之用，該二間房間有通道相通，有原審勘
    驗筆錄及各該相片在卷（原審卷第55至68頁）足稽。綜上，
    3186、3187號建物於建築伊始，既係分別與佛西街97、99號
    建物，以實壁即共同壁方式建築，且其間又留有通行門戶，
    參以台灣一般建築，除受限於地形、面積不足或別有考量外
    ，通常均於建物前後各留一道門，俾收空氣流通、出入方便
    之利。本件3186、3187號建物前為空地，有前揭略圖及相片
    可憑，要無上開地形限制等因素，茍非與佛西街97、99號建
    物合一利用而為增建，耗資興建之佛西街97、99號二樓建物
    ，竟無後門可供出入，除影響一般建築用途外，亦顯然減損
    將來交易價額，而上開3186、3187號建物與佛西街97、99號
    建物間原亦設置有門，此有門框經水泥封閉等痕跡可稽。
    準此，即令現況稍有改變，然就增建物與原保存登記建物前
    後互通之使用、及建造情形等綜合以觀，則無論從使用上、
    構造上或經濟上，均足以證明3186、3187號建物，是在輔助
    佛西街97、99號建物之效用，從而，縱令3186、3187號建物
    另有他人出資興建非虛，亦因其非獨立不動產而不能單獨為
    所有權之標的，出資興建人即不得主張所有權，況上訴人並
    未能就其出資興建一節舉證，業如前述。是上訴人主張系爭
    3186、3187建物為其所有，並無可採。
  (二)系爭3193、3194號建物是否為上訴人所有？
  1.按當事人主張有利於己之事實者，就其事實有舉證之責任，
    民事訴訟法第277 條前段定有明文。本件上訴人主張系爭31
    93、3194號建物為其出資興建為原始所有人，既為被上訴人
    否認，則上訴人即應就此有利事實舉證。
  2.經查上訴人雖聲請訊問證人即承攬起造工程之洪天護，然洪
    天護業已辭世，此經洪志武證述屬實（原審卷第120 頁），
    要難作證；而另證人洪志武僅能證述當初承父命在現場督工
    之建物係3186、3187號建物（原審卷第121 頁），並未證述
    曾施作其他工程。此外，上訴人復未能舉證曾出資興建系爭
    3193、3194號建物之有利事實，則其主張3193、3194號建物
    為其所興建，原始取得所有權云云，亦無可採。
  (三)上訴人所提第三人異議之訴是否有理由？
  1.按強制執行法第15條所謂就執行標的物有足以排除強制執行
    之權利者，係指對於執行標的物有所有權、典權、留置權、
    質權存在情形之一者而言，最高法院68年台上字第3190號著
    有判例可參。
  2.本件上訴人既未能證明系爭建物係其出資興建為所有人，即
    不生所有權被侵害問題。況3186、3187號建物分別依附於佛
    西街97、99號建物之後，無使用上、構造上或經濟上之獨立
    性，顯與各該建物合為一體，則縱3186、3187號建物為其出
    資興建，亦為原建物之擴張，不得為獨立產權標的而主張系
    爭建物為其所有。上訴人就系爭建物既無所有權，則其依強
    制執行法第15條規定，訴請撤銷對系爭建物之強制執行程序
    ，尚屬無據。
五、綜上所述，上訴人本於所有權被侵害，請求撤銷系爭強制執
    行事件就系爭建物之強制執行程序，為無理由，不應准許。
    原審為上訴人敗訴之判決，並無不合。上訴意旨指摘原判決
    不當，求予廢棄改判，為無理由，應予駁回。
六、據上論結，本件上訴為無理由，依民事訴訟法第449 條第1
    項、第78條，判決如主文。
中    華    民    國    97    年    10    月    22    日
                            民事第五庭
                                審判長法官  蔡明宛
                                法      官  魏式璧
                                法      官  曾錦昌
以上正本證明與原本無異。
如對本判決上訴，須於判決送達後20日內向本院提出上訴狀，其
未表明上訴理由者，應於上訴後20日內向本院提出上訴理由書（
均須按他造當事人之人數附繕本）。上訴時應提出委任律師或具
有律師資格之人之委任狀，並依附註條文規定辦理。
中    華    民    國    97    年    10    月    22    日
                                書  記  官  梁美姿
附註：
民事訴訟法第466 條之1 ：
對於第二審判決上訴，上訴人應委任律師為訴訟代理人，但上訴
人或其法定代理人具有律師資格者，不在此限。
上訴人之配偶、三親等內之血親、二親等內之姻親，或上訴人為
法人、中央或地方機關時，其所屬專任人員具有律師資格並經法
院認適當者，亦得為第三審訴訟代理人。
第1 項但書及第2 項情形，應於提起上訴或委任時釋明之。


司法院資訊處製作；財團法人民間司法改革基金會備份。
